臺灣高等法院刑事判決　　　　　　　　　94年度上訴字第42號
上　訴　人　臺灣新竹地方法院檢察署檢察官
被　　　告　乙○○
指定辯護人　本院公設辯護人甲○○
上列上訴人因被告強盜等案件，不服臺灣新竹地方法院93年度訴
字第459號，中華民國93年11月24日第一審判決（起訴案號：臺
灣新竹地方法院檢察署93年度偵字第1110號），提起上訴，本院
判決如下：
    主  文
原判決撤銷。
乙○○以非法方法，剝奪人之行動自由，處有期徒刑捌月。又傷
害人之身體，處有期徒刑參月。應執行有期徒刑拾月。
    事  實
一、乙○○於民國九十二年五月中旬起（起訴書誤載為九十二年
    七月間起），以每月新臺幣（下同）三萬元薪資及加計五千
    元以內工作獎金之勞動條件受僱於范貴添所經營之富田環境
    工程有限公司（下稱富田公司）擔任水電技工一職，負責富
    田公司所承包污水工程之水電工作，迄至同年六月底，范貴
    添認乙○○與公司其他同事相處及工作表現均不佳，遂以乙
    ○○不適任為由予以解雇，范貴添除支付乙○○六月份三萬
    元薪資外，並給予八千元之工作獎金。嗣乙○○自認仍可向
    范貴添請求一萬七千元工作獎金，遂於九十二年十二月十一
    日上午十時三十分許，攜帶刀子一把，駕駛其所有之車號Ｌ
    Ｑ─九七四五號自用小客車，前往新竹縣竹北市縣○○街九
    八號一樓富田公司（房屋後半部為范貴添與丙○○夫妻住宅
    ），將車停放在該公司門口，將該刀子藏在外套內逕自進入
    富田公司辦公室，適范貴添及其他員工均外出，僅剩范貴添
    之配偶丙○○一人在屋內後半部住家，丙○○聞聲走出至富
    田公司辦公室，乙○○乃詢問老闆（即范貴添）是否在公司
    ，並表示要向老闆拿工作獎金，丙○○告之以范貴添不在，
    且公司剛發完薪資沒錢，乙○○竟圖以帶走丙○○迫使范貴
    添給付工作獎金，乃違反丙○○之意願，持該把刀子脅迫丙
    ○○走出屋外至其前開自用小客車旁，喝令丙○○上車，然
    丙○○不從，乙○○即接續揮舞該刀子，並出拳毆打丙○○
    頭部，再強將丙○○推坐進副駕駛座後，隨即駕車加速駛離
    ，剝奪丙○○之行動自由。乙○○強行載走丙○○後，先在
    新竹縣竹北市區繞行一陣後，即往新竹縣芎林方向行駛，沿
    途一路闖紅燈且不發一語，行駛至新竹縣芎林鄉○○路○段
    四八四號附近時，丙○○因心生畏懼，乃決意跳車，以手打
    開副駕駛座車門並以腳撐住車門，伺機跳車逃跑，詎乙○○
    見狀乃勃然大怒，竟另行基於傷害之犯意，一邊以左手駕車
    ，一邊以右手毆打丙○○之頭、臉部，致丙○○受有頭部外
    傷，併臉部左額起延伸到鼻部、左眼、左頰、左耳前及左顎
    部明顯挫傷腫脹瘀傷、左頰中約二×二公分擦傷、左眼挫傷
    併眼瞼瘀傷及結膜下出血等傷害，然終因無法順利控制車輛
    行進方向，遂將車輛靠路旁行駛，並減速幾至停車狀態，至
    此丙○○見機不可失，隨即迅速跳出車外，乙○○乃悻然駕
    車離去，計以強暴、脅迫手段之非法方法剝奪丙○○之行動
    自由達約三十分鐘之久，嗣丙○○經路人協助報警循線查獲
    上情。
二、案經丙○○訴由新竹縣警察局竹北分局報請臺灣新竹地方法
    院檢察署檢察官偵查起訴。
    理  由
一、訊據被告乙○○固坦承有剝奪丙○○之行動自由及傷害犯行
    等情不諱，惟矢口否認持刀押人，辯稱：伊僅拉被害人上車
    ，當時未攜代刀子云云。然查：
  (一)被告確有於右揭時、地進入富田公司，向告訴人丙○○詢問
    老闆（即富田公司負責人范貴添）是否在公司，並表示要向
    老闆索取款項，經丙○○告以老闆不在，且公司剛發完薪資
    沒錢，即持其所攜帶原藏放在外套內之刀子一把脅迫告訴人
    丙○○走出富田公司，喝令丙○○上車，丙○○不從，乃續
    揮舞刀子，並出拳毆打其頭部，繼強將告訴人丙○○推坐進
    副駕駛座後，隨即駕車加速駛離，非法剝奪丙○○之行動自
    由，途中丙○○企圖跳車而另行毆打告訴人丙○○之頭、臉
    部，致丙○○受有頭部外傷，併臉部左額起延伸到鼻部、左
    眼、左頰、左耳前及左顎部明顯挫傷腫脹瘀傷、左頰中約二
    ×二公分擦傷、左眼挫傷併眼瞼瘀傷及結膜下出血等傷害各
    等情，業據證人即告訴人丙○○、證人范貴添證述明確（見
    九十三年度偵字第一一一０號卷【下稱第一一一０號卷】第
    五至六頁、第二二至二五頁、九十三年度偵緝字第一九九號
    卷【下稱第一九九號卷】第三六至四一頁，第四一頁，本院
    卷第七八至一０六頁），而丙○○受有上開傷情，亦有東元
    綜合醫院診斷證明書、受傷照片四張在卷可稽（見第一一一
    ０號卷第一四、三九頁），再被告所持之刀子之形狀，亦經
    告訴人丙○○於原審畫有簡圖一紙附卷可據（見第一九九號
    卷第四三頁）。
  (二)被告確有持刀子一把脅迫告訴人丙○○由富田公司辦公室內
    走出屋外至其所駕駛之自用小客車副駕駛座旁，並打開副駕
    駛座車門喝令告訴人丙○○上車，然因告訴人丙○○抗拒不
    從，其又接續揮舞該刀子脅迫告訴人丙○○，並出拳毆打告
    訴人丙○○頭部，再強將告訴人丙○○推坐進副駕駛座之情
    ，亦經目擊證人即案發時路經該處之鄰居彭陳月英迭於警詢
    及偵查中證述：「我從外面返回住家時，在縣政十街九十八
    號一樓前看到富田環境工程公司的老闆娘丙○○被一名男子
    （年籍不詳）駕一輛車號不詳自小客車，手持一支長刀，被
    吆喝趕快上車，然見丙○○不從，手扶該車車門抵抗，最後
    被該名男子硬推上車」、「當時我剛好要回家，我路過看到
    告訴人家門口被告要求告訴人趕快上車，當時我以為他們在
    開玩笑，後來聽到告訴人尖叫聲音，我就回頭看，看到被告
    手上拿著一把長長刀子，告訴人被被告推上車之後就將車子
    開走，後來我告訴公司小姐，由他們公司的人報警。（問：
    之前是否看過被告？）沒有。「（問：妳有聽到被告說什麼
    ？）只有聽到『趕快上車』」等情相符（見第一一一０號卷
    第七至八頁、第二四頁）。參以證人彭陳月英係於案發當日
    即九十二年十二月十一日上午十一時三十分即至新竹縣警察
    局竹北分局六家派出所接受詢問而製作筆錄，有該載有警詢
    時間之警詢筆錄在卷可稽，而此時距案發時間（即同日上午
    十時三十分許）僅約一小時，距告訴人丙○○跳車脫離被剝
    奪行動自由狀態之時間亦僅約半小時，況告訴人丙○○跳車
    脫離被剝奪行動自由狀態後，即先被送醫治療，迄至同日下
    午五時三十分許，始在新竹縣竹北市東元綜合醫院急診室接
    受警詢，亦有載有警詢時、地之告訴人丙○○警詢筆錄在卷
    可參，故證人彭陳月英接受警詢時，就此甫目睹驚悚之情節
    定當記憶猶新，應無誤認、誤指之虞，且其與被告並不相識
    ，亦據其證述明確，更無誣指之可能，而斯時告訴人丙○○
    仍在東元綜合醫院就醫，亦顯無與告訴人丙○○勾串附和之
    可能，其證述目擊被告手持刀子吆喝告訴人丙○○上車之過
    程，竟與告訴人丙○○指述之情節大致相同，在在均足見證
    人彭陳月英前開證述屬實，堪足採信。
  (三)又被告將告訴人丙○○推坐上車後，告訴人丙○○仍在車上
    掙扎、呼救一節，亦經證人即住在富田公司樓上之鄰居許宗
    田於偵訊時證述：「在家我先聽到女人尖叫聲，我太太直覺
    是樓下范太太聲音，我與我太太就在住處陽台往下看，看到
    范太太在水藍色自小客車副駕駛座上手臂在動、身體在掙扎
    。當時沒有看到其他人，看不到駕駛座上有無其他人。後來
    我覺得不對勁立刻下樓，但車子已快速開走，來不及看車號
    ，然後隔壁彭太太（彭陳月英）也走過來，我告訴她好像被
    綁了，彭陳月英說有看到歹徒用刀子要脅．．．」等情明確
    （見第一九九號卷第四八至四九頁），經核與告訴人丙○○
    、證人彭陳月英證述之情節吻合。
  (四)據上所述，被告確有攜帶刀子一把，並以該刀子脅迫告訴人
    丙○○由富田公司辦公室內走出屋外至其所駕駛之車牌號碼
    ＬＱ─九七四五號自用小客車副駕駛座旁，並打開副駕駛座
    車門喝令告訴人丙○○上車，然因告訴人丙○○抗拒不從，
    其又接續以脅迫手段揮舞該刀子脅迫告訴人丙○○，並以強
    暴手段出拳毆打告訴人丙○○頭部，再強將告訴人丙○○推
    坐進副駕駛座等情，已然無疑。被告空言辯稱未攜帶刀子，
    亦未持刀脅迫告訴人丙○○上車云云，顯係避重就輕之詞，
    洵無足採。
  (五)至公訴意旨雖認被告剝奪告訴人丙○○行動自由時，另有在
    車上恫嚇告訴人丙○○：「想死大家一起死」等語，並在車
    上傷害毆打告訴人丙○○時，同時以右手勒住告訴人丙○○
    之頸部等情，然此均為被告所堅決否認，且僅有告訴人丙○
    ○單一之指訴，參以告訴人丙○○嗣後跳車後，即經路人協
    助報警，而為警到場護送就醫治療，倘告訴人丙○○之頸部
    果曾遭被告以右手勒住，則其頸部理應有明顯勒痕存在，然
    觀之告訴人丙○○所受之傷勢，並無頸部受傷之情，此據前
    揭前揭東元綜合醫院診斷證明書所載傷情自明。關於此部分
    ，復無其他證據足資證明告訴人丙○○此部分之指訴與事實
    相符，自難僅以告訴人丙○○此部分之單一指訴，即遽採為
    對被告不利之認定，是被告並未以右手勒住丙○○脖子之情
    ，應可認定，附此敘明。
  (六)綜上，本件事證明確，被告確有右揭以強暴、脅迫手段之非
    法方法剝奪告訴人丙○○之行動自由及傷害犯行，已堪認定
    ，應依法論科。
二、核被告所為，其以脅迫、強制之非法方法，剝奪丙○○之行
    動自由部分，係犯刑法第三百零二條第一項之以非法方法剝
    奪行動自由罪，其於挾持丙○○途中另行起意出拳毆打丙○
    ○成傷部分，係犯刑法第二百七十七條第一項之傷害罪。又
    按刑法第三百零二條第一項之妨害自由罪，原以強暴、脅迫
    為構成要件，其因而致普通傷害，乃強暴、脅迫當然之結果
    ，除另有傷害故意外，仍只成立該條項之罪（參照最高法院
    三十年上字第三七０一號判例），是被告於剝奪告訴人丙○
    ○之行動自由時，見丙○○欲跳車脫逃，竟邊駕車邊出手毆
    打告訴人丙○○之頭臉、部，致其頭臉部受傷，觀諸告訴人
    丙○○所受之傷害程度非輕，可見被告下手之重，足徵被告
    顯係因見告訴人丙○○欲跳車脫逃，乃勃然怒打告訴人丙○
    ○，顯見被告此部分傷害行為，並非剝奪告訴人丙○○行動
    自由之當然結果，而係另行起意傷害至明，是被告所犯之妨
    害自由罪、傷害罪，二罪犯意各別，罪質互異，應分論併罰
    。至被告在富田公司前以強暴手段毆打告訴人丙○○頭部部
    分，因無從區辨是否成傷，惟縱然成傷，然此乃係被告剝奪
    告訴人丙○○行動自由時所施強暴手段所生之當然結果，依
    上開最高法院判例意旨，自不另論罪，併此敘明。
三、公訴意旨另以被告攜帶客觀上足以危害生命、身體，可供作
    兇器之刀子一把至富田公司，乃係因缺錢花用，意圖為自己
    不法之所有，而基於攜帶兇器強盜之犯意，持該刀子一把脅
    迫喝令告訴人丙○○：「我最近缺錢，要跟老闆要一些錢來
    用」等語，並詢問告訴人丙○○：「家裡是否有現金？」經
    告訴人丙○○答稱沒有現金後，被告又問：「有無提款卡？
    」告訴人丙○○答稱有後，被告即持該把刀子尾隨脅迫告訴
    人丙○○進房間拿提款卡，使告訴人丙○○不能抗拒，乃被
    迫進房間拿取置放提款卡之皮包一只，迨告訴人丙○○拿取
    皮包後，被告即喝令脅迫告訴人丙○○走出屋外乘坐被告所
    駕駛之車牌號碼ＬＱ─九七四五號自用小客車，進而剝奪告
    訴人丙○○之行動自由，迄至告訴人丙○○途中跳車，因認
    被告所為係犯刑法第三百三十條第二項、第一項之攜帶兇器
    加重強盜未遂罪嫌等語。經查：
  (一)經訊據被告堅決否認有強盜犯行，辯稱：伊係因證人即富田
    公司老闆范貴添曾答應要給伊二萬五千元工作獎金，而伊離
    職時，富田公司僅先支付八千元，尚積欠伊一萬七千元，伊
    案發當日係要去富田公司索討尚積欠之工作獎金，並無不法
    所有之意圖，伊並未向告訴人丙○○詢問家裡是否有現金、
    有無提款卡，伊未脅迫告訴人丙○○攜帶提款卡等語。
  (二)依告訴人丙○○於警詢、偵查中、原審固均證稱被告確有前
    揭持刀喝稱：「我最近缺錢，要跟老闆要一些錢來用」等語
    ，並詢問伊：「家裡是否有現金？」、「有無提款卡？」，
    且遭被告持刀脅迫進入房間拿取置有提款卡之皮包等情，然
    已為被告所堅決否認，而此部分之犯行，僅有告訴人丙○○
    之指訴，尚無其他證據足資證明告訴人丙○○此部分之指訴
    確與事實相符，自難僅以丙○○此部分之指訴，即遽採為對
    被告不利之認定。
  (三)又被告所辯至富田公司係欲向富田公司負責人范貴添索取積
    欠之工作獎金一萬七千元一節，固經告訴人丙○○及證人范
    貴添均證述未積欠被告任何工作獎金，且被告係因工作表現
    不佳被解雇，富田公司係依員工出勤狀況、工作表現、專業
    能力發給每月五千元以內之工作獎金等情（見原審卷第八三
    、九七頁）。惟依被告自九十二年五月中旬起至九十二年六
    月底止任職富田公司期間，九十二年五月份工作僅十九天即
    領到三千元工作獎金，九十二年六月份則領到八千元工作獎
    金，而同時期，富田公司其他員工，五月份均做滿整個月者
    ，僅一位員工領到一千元工作獎金，六月份則有三位員工領
    到三千元工作獎金，此有告訴人丙○○所提出之富田公司員
    公薪資明細可明（見原審卷第一二七、一二八頁），故縱剔
    除告訴人丙○○與證人范貴添所述六月份係因將被告解雇所
    以多給一些工作獎金，被告之工作獎金相較於其他員工而言
    仍均較多，是被告任職期間之工作表現，是否確如告訴人丙
    ○○、證人范貴添所稱表現不佳，即非無疑，否則被告何以
    能在五月份僅工作十九天，即能領取較工作整個月之其他員
    工多之工作獎金？況被告遭解雇時，任職不到二個月，仍在
    試用期間，亦為證人范貴添所證述在卷（見原審卷第一０四
    頁），果如證人范貴添所述係因解雇被告所以六月份多給工
    作獎金，然被告任職期間尚短，且仍在試用期間，工作表現
    又不佳，何以富田公司負責人范貴添竟對表現不佳且仍在試
    用期間之員工解僱，猶發給遠逾每月最高額五千元以上之八
    千元工作獎金？顯見告訴人丙○○、證人范貴添所稱富田公
    司係依員工出勤狀況、工作表現、專業能力發給每月五千元
    以內之工作獎金之情，及未答應另外給被告二萬五千元工作
    獎金一節，是否屬實，亦值懷疑。
  (四)復以富田公司之平時開支及員工薪資、獎金發放，均係由告
    訴人丙○○負責，且丙○○平常即將富田公司之流動現金放
    在富田公司及住家，迨需支出時就直接從富田公司及住家拿
    取現金使用、發放，員工都知道告訴人丙○○將現金放在辦
    公室，被告也應該知道告訴人丙○○將現金放在辦公室等情
    ，亦為告訴人丙○○所自承無訛（見原審卷第八一頁、第八
    四頁、第九五頁）。據此，被告既明知告訴人丙○○平時即
    保有富田公司之流動現金，且現金即放在富田公司辦公室或
    後段之住處，而斯時屋內又僅有告訴人丙○○一人，衡情被
    告倘確有強盜之不法所有意圖，斷可持該刀脅迫丙○○大肆
    搜刮財物，並迅速離開富田公司，焉須挾持丙○○離開富田
    公司？然被告自進入富田公司迄至離開期間，竟未著手搜刮
    告訴人丙○○存放現金之處，亦未搜刮屋內任何處所、任何
    財物，更未搜刮告訴人丙○○攜帶之皮包，況於挾持丙○○
    途中復未動手強取告訴人丙○○皮包或至任何有提款機設置
    之場所強迫告訴人丙○○提款，此均經告訴人丙○○證述在
    卷（見原審卷第八五頁、第九一至九二頁），在在足以認定
    被告並無強盜罪之須以不法所有意圖之犯罪構成要件行為。
  (五)再以富田公司平時均有內勤人員，且內勤人員除偶而外出洽
    辦事務外，平時均在辦公室內，案發當日恰因內勤人員均外
    出洽辦事務，僅餘告訴人丙○○一人在辦公室之情，業據告
    訴人丙○○證述無訛，此當為被告所知悉，而被告明知上情
    竟於上班時間至富田公司，且未做任何喬裝或遮掩即進入富
    田公司，更駕駛自己所有之自用小客車前往，毫無任何掩飾
    身分之舉動，又大剌剌持刀強押告訴人丙○○上車，且於丙
    ○○抗拒上車時，猶大動作揮舞刀子，甚而當場毆打丙○○
    ，並放任丙○○大聲喊叫，茍被告有強盜犯意，焉有毫不掩
    飾其身分，反使他人易識其身分之理？實難認被告有強盜犯
    意。
  (六)據上所述，被告所辯為索取工作獎金，並無強盜之不法所有
    意圖，尚堪採信，既難認被告有強盜不法所有之意圖，則與
    強盜罪之犯罪構成要件不符，自難令負強盜罪責。
  (七)按刑事訴訟法第三百條所規定，有罪之判決，得就起訴之犯
    罪事實，變更檢察官所引應適用之法條者，係指法院在事實
    同一之範圍內，不變更起訴之犯罪事實；亦即在不擴張及減
    縮原訴之原則下，於不妨害基本社會事實同一之範圍內，始
    得自由認定事實，適用法律，三者不能混為一談。易言之，
    檢察官依裁判上一罪起訴之甲、乙犯罪事實，經法院審理結
    果，倘認為甲事實不能證明其犯罪，但係犯有裁判上一罪關
    係之乙、丙事實時。關於甲事實部分，為犯罪事實之減縮，
    僅於理由說明，不另為無罪之諭知；關於丙事實部分，則為
    犯罪事實之擴張，依審判不可分原則，應一併審判，不發生
    變更起訴法條問題（參照最高法院九十二年度台上字第一八
    四一號判決意旨）。本件被告被訴之強盜事實，與前揭論罪
    妨害自由部分之事實，同為檢察官起訴之犯罪事實，關於無
    強盜事實部分，為犯罪事實之減縮，屬實質上一罪之部分行
    為，爰不另為無罪之諭知。關於妨害自由部分，其與強盜部
    分同為檢察官所起訴，僅未引用法條，本院自得予以審究，
    是本件依法不發生變更起訴法條問題甚明。
四、原審對被告予以論罪科刑，固非無見，惟查(一)本件檢察官起
    訴之犯罪事實，已包括妨害自由及強盜事實，雖認被告無強
    盜犯行，而妨害自由部分既已經起訴，法院自得審理，並無
    變更起訴法條之可言，已如前述，原判決竟變更起訴法條。
    尚有未合；(二)牽連犯必須以犯一罪之方法行為犯他罪，或以
    犯一罪之結果行為犯他罪，方有牽連關係之可言，本件被告
    以非法方法挾持被害人丙○○自富田公司至其車上，並駕車
    離去，而剝奪丙○○之行動自由，則被告之妨害自由犯行已
    成立，其於剝奪丙○○行動自由狀態之途中，見丙○○欲開
    車門跳車脫逃，勃然大怒而出拳毆打丙○○成傷之傷害犯行
    ，顯係於妨害自由犯行外另行起意犯之，與妨害自由犯行毫
    無牽連關係可言，原審認被告所犯兩罪有方法結果之牽連關
    係，應從一重罪處斷，亦有未合；(三)被告犯罪後已與告訴人
    丙○○達成和解，並向告訴人道歉，有和解書一紙在卷可據
    ，原審未及審酌此情，同有未合。公訴人上訴意旨，仍執原
    有證據未提出新事證，認被告所為另犯加重強盜未遂罪嫌，
    雖無理由，然原判決既有上開可議之處，自無由維持，應由
    本院撤銷改判。爰審酌被告一時思慮不週而觸刑章，惟其素
    行尚屬良好，犯後尚能坦承大部分犯行，且已與被害人和解
    ，向被害人道歉，並參酌其與告訴人丙○○之配偶即證人范
    貴添原為主僱關係，犯罪所生之危害及其他一切情狀，量處
    如主文第二項所示之刑，並定其應執行刑。至被告所持供犯
    罪所用兇器刀子一把，並無證據顯示係被告所有，或係管制
    之刀械，爰不另為宣告沒收。
據上論斷，應依刑事訴訟法第369條第1項前段、第364條、第299
條第1項前段，刑法第277條第1項、第302條第1項、第51條第5款
，罰金罰鍰提高標準條例第1條前段，判決如主文。
本案經檢察官林炳雄到庭執行職務。
中　　華　　民　　國　　94　　年　　2　　月　　23 　　日
　　　　　　　　　刑事第十三庭  審判長法　官  劉景星
                                      法  官  陳博志
                                      法  官  李春地
以上正本證明與原本無異。
妨害自由部分被告如不服本判決，應於收受送達後十日內向本院
提出上訴書狀，其未敘述上訴之理由者並得於提起上訴後十日內
向本院補提理由書（均須按他造當事人之人數附繕本）。
傷害部分被告不得上訴。
                                      書記官  柳秋月
中　　華　　民　　國　　94　　年　　2 　　月　　24　　日
附錄：本案論罪科刑法條全文
      刑法第277條第1項、第302條第1項
中華民國刑法第277條
 (普通傷害罪)
傷害人之身體或健康者，處三年以下有期徒刑、拘役或一千元以
下罰金。
犯前項之罪因而致人於死者，處無期徒刑或七年以上有期徒刑；
致重傷者，處三年以上十年以下有期徒刑。
中華民國刑法第302條
 (剝奪他人行動自由罪)
私行拘禁或以其他非法方法，剝奪人之行動自由者，處五年以下
有期徒刑、拘役或三百元以下罰金。
因而致人於死者，處無期徒刑或七年以上有期徒刑，致重傷者，
處三年以上十年以下有期徒刑。
第 1 項之未遂犯罰之。
